臺灣高等法院民事判決　　　　　　　　 99年度上易字第731號
上訴人即附
帶被上訴人　王紹宗
被上訴人即
附帶上訴人　葉邦宗
上列當事人間返還所有物事件，上訴人對於中華民國99年6月1日
臺灣士林地方法院99年度士訴字第1號民事判決提起上訴，被上
訴人並為附帶上訴，並為訴之追加，本院於民國100年1月18日言
詞辯論終結，判決如下：
    主      文
上訴及附帶上訴均駁回。
被上訴人葉邦宗之附帶上訴駁回。
第二審訴訟費用關於上訴部分，由上訴人負擔；關於附帶上訴部
分，由被上訴人負擔。
    事實及理由
甲、程序部分：
一、按「被上訴人於言詞辯論終結前，得為附帶上訴」，民事訴
    訟法第460條第1項前段定有明文，被上訴人於言詞辯論終結
    前，為附帶上訴，合於上開規定。
二、次按訴之變更或追加，非經他造同意，不得為之。但有第
    255條第1項第2款「請求之基礎事實同一者」之情形，不在
    此限，民事訴訟法第255條第1項第2款、第446條第1項規定
    定有明文。又所謂請求之基礎事實同一，係指變更或追加之
    訴與原訴之主要爭點有共同性，各請求利益之主張在社會生
    活上可認為同一或關聯，而就原請求之訴訟及證據資料，於
    審理繼續進行在相當程度範圍內具有同一性或一體性，得期
    待於後請求之審理予以利用，俾先後兩請求在同一程序得加
    以解決，避免重複審理，進而為統一解決紛爭者，最高法院
    91年度台抗字第552號裁定可資參照。經查，被上訴人即附
    帶上訴人於原審僅依民法第263條、第259條第6款、第591條
    之規定請求上訴人即附帶被上訴人償還後述之系爭紀錄片價
    額，於本院追加依民法第226條第1項、第216條之規定請求
    上訴人賠償不能返還系爭紀錄片之損害，均係本於上訴人於
    不能返還系爭紀錄片時，應填補其所受損害等同一基礎事實
    為請求，其為前開追加自屬合法。
乙、得心證之理由
一、被上訴人起訴主張：伊於民國92年間籌資拍攝南極大冰川風
    景（「伊瓦蘇大瀑布」部分，被上訴人於原審撤回起訴），
    且分別於93-95年間，多次遠赴南極拍攝當地實景，終在阿
    根廷委由影片製作公司以特殊專業設備剪輯完成「南極大冰
    川」DVD紀錄片（下稱系爭紀錄片）。上訴人於95年10月間
    ，知悉伊已完成系爭紀錄片，乃向伊表示與時任民視董事長
    蔡同榮交情匪淺，願居間洽談電視播放版權等事宜，並要求
    事成後，給付成交價格40%作為報酬。伊同意其請求後，上
    訴人帶伊至天音公司試播系爭紀錄片，並表示對內容相當滿
    意，伊乃將系爭紀錄片之原片交予上訴人供其向民視洽談播
    放權用，未保留拷貝版。伊於同年11月25日後，因病治療休
    養，至96年12月18日始回國。惟上訴人取去系爭紀錄片原片
    後，未主動告知洽談結果等事宜，嗣表示洽談未成功、條件
    無法談妥等語。伊於97年2月22日以存證信函終止兩造間居
    間暨寄託契約，並請求返還系爭紀錄片，上訴人遲至97年4
    月16日方以存證信函表示願無條件返還，惟仍未返還。兩造
    於原審99年3月4日言詞辯論，勘驗系爭紀錄片結果，有18分
    鐘30秒已損害而不能播放，足見上訴人就系爭紀錄片已無法
    返還，伊得請求上訴人償還系爭紀錄片之價額。而伊拍攝系
    爭紀錄片之成本即飛機票、船資等交通費及住宿費等相關費
    用共計為新臺幣（下同）588,496元，是伊得依民法第565
    條、第589條、第263條、第767條、第259條第1款、第6款、
    第226條第1項、第591條、第216條規定，求為命上訴人返還
    系爭紀錄片，若無法返還，則賠償系爭紀錄片價額588,496
    元之判決。
二、上訴人則以：系爭紀錄片係被上訴人無償贈與伊之樣本，且
    為拷貝版，非原帶或母帶，經現實交付後，即生所有權變動
    之效力，系爭紀錄片為伊所有，被上訴人無權請求返還。被
    上訴人為使伊瞭解影片，同赴天音公司解說，亦屬常情，非
    謂兩造已成立居間契約及寄託契約。且依一般商業經驗，圖
    書出版品樣本之提供，係「節錄片段」影片，此與伊提出之
    DVD片段2分鐘、5分鐘之內容形式相符，被上訴人稱贈與伊
    完整影片，亦非事實。系爭紀錄片雖曾在民視公司播放，但
    民視公司認定非為專業而不接受，被上訴人曾出版數部歷史
    著作，應熟稔圖書出版上市之商業經驗，如其所陳系爭紀錄
    片光碟價值甚鉅且為原片之珍貴性以觀，為確保其著作權益
    ，焉有不立書面寄託契約即交付原片之理。再系爭紀錄片內
    容多處鏡頭跳動模糊、取景忽遠忽近或上下左右隨性拍攝，
    並有其與孫女之閒聊畫面及收音，亦無任何專業之旁白配音
    ，依一般經驗法則，為其隨手取景拍攝之「一般旅遊紀念」
    ，實非專業拍攝、剪輯、配音之紀錄片等語，資為抗辯。
三、原判決命上訴人將系爭紀錄片一片返還被上訴人，如不能返
    還時，應給付2萬元，並駁回被上訴人其餘之訴。上訴人就
    其敗訴部分提起上訴，聲明：
    (一)原判決不利於上訴人部分廢棄。
    (二)被上訴人在第一審之訴及假執行之聲請均駁回。
    被上訴人答辯聲明：上訴駁回。
    被上訴人就其敗訴部分提起附帶上訴，並聲明：
    (一)原判決關於後開第二項部分廢棄。
    (二)上開廢棄部分，請求判令上訴人如不能返還系爭紀錄片一
      片予被上訴人時，上訴人應再給付被上訴人568,496元。
    上訴人就被上訴人之附帶上訴，答辯聲明：附帶上訴駁回。
四、被上訴人主張於95年10月間交付系爭紀錄片予上訴人，並於
    97年2月22日寄發存證信函，催告上訴人返還之事實，提出
    存證信函為證（見原審調字卷第11頁），上訴人對此並不爭
    執，自堪信為真實。至於被上訴人主張系爭紀錄片為原片，
    係基於居間及寄託契約交付上訴人，系爭紀錄片已損害而無
    法返還，上訴人應償還系爭紀錄片之價額588,496元等情，
    為上訴人所否認，並以前開情詞置辯。經查：
  (一)被上訴人主張其基於居間及寄託契約將系爭紀錄片交予上訴
    人，係向民視洽談播放權用等情，為上訴人所否認，並辯稱
    被上訴人係贈與上訴人云云。按贈與係指因當事人一方以自
    己之財產為無償給與於他方之意思表示，經他方允受而生效
    力之契約，民法第406條定有明文，即贈與契約必須當事人
    一方有以財產為無償給與他方之要約，經他方承諾者，贈與
    契約始克成立。查證人蔡惠如證稱：「〔是原告（即被上訴
    人，下同）或被告（即上訴人，下同）跟你接洽要去你那邊
    看這片光碟？〕是被告跟我聯絡找原告一起去看」、「（原
    被告去看的時候有無跟你提到這片光碟的作用？）一開始不
    知道用意，等看完之後在我的錄音室裡閒聊，原告說如果裡
    面的片段可以使用的下，要賣給媒體之類的，被告有說有熟
    識幾個媒體人，可以接洽看看，好像有提到是民視的」等語
    （見原審訴字卷第227頁背面、第228頁）。足見被上訴人交
    付系爭紀錄片之目的，係希望經由上訴人之居間介紹，視能
    否於民視播放以獲取權利金，而寄託系爭紀錄片予上訴人，
    尚難遽認兩造間有贈與系爭紀錄片之合意。此外，上訴人就
    兩造就系爭紀錄片有贈與契約之意思表示合致一節，迄未舉
    證以實其說，上訴人抗辯其持有系爭紀錄片係被上訴人基於
    贈與契約而交付云云，並不足採。被上訴人主張係基於居間
    及寄託契約將系爭紀錄片交予上訴人，應屬可取。
  (二)次按「寄託物返還之期限，雖經約定，寄託人仍得隨時請求
    返還」、「未定返還期限者，受寄人得隨時返還寄託物」，
    民法第597條、第598條第1項定有明文。本件被上訴人既係
    基於居間及寄託契約將系爭光碟片交予上訴人，被上訴人並
    於97年2月22日寄發存證信函，催告上訴人返還，且於本件
    起訴狀表示終止兩造間契約關係，請求返還系爭紀錄片等情
    ，有存證信函及起訴狀可稽（見原審調字卷第11、4頁），
    本件起訴狀繕本並於98年2月25日送達上訴人（見原審訴字
    卷第9頁），應認兩造契約關係已經合法終止，被上訴人基
    於所有物返還請求權，請求上訴人返還系爭紀錄片，自屬有
    據。
  (三)被上訴人另主張其當初交付上訴人之系爭紀錄片為原片，上
    訴人當庭提出者為拷貝片，上訴人應返還當初之原片云云；
    惟為上訴人所否認，並辯稱其當庭提出之光碟片即為被上訴
    人當初交付之系爭紀錄片，並非自行拷貝等語。查被上訴人
    主張交付上訴人之系爭紀錄片係由其拍攝的二片母帶委託阿
    根廷當地之影片製作公司剪輯而成一片（原審訴字卷第217
    頁背面），即系爭紀錄片本非母帶而係剪接片。被上訴人於
    原審亦自認：「（兩造庭呈各自持有之光碟供審判長檢視）
    另一片被告持有之光碟面是純白色部分，是本人所持有光碟
    面純白色兩片剪接而成」、「〔交給相對人（即上訴人，下
    同）光碟面白色一片，是否原版？）是」（見原審訴字卷第
    42頁）。即被上訴人於原審初見上訴人持有之光碟外觀時，
    即認上訴人持有之光碟係其所交付。參酌被上訴人就上訴人
    庭呈光碟片內之紙條，其上記載「大冰川copy」（見原審卷
    第212頁），被上訴人並自承：「光碟片內紙條是我寫的」
    （見原審卷第217頁、本院卷第21頁背面）。證人蔡蕙如亦
    證稱：「聲請人（即被上訴人，下同）所爭執的兩面光碟中
    其中有patagoniay glaciares的內容與相對人庭呈之光碟面
    無文字的內容，大冰片的景點是相似的，但是光碟上所顯示
    的時間及人物都不相同」、「我在看兩造所庭呈之光碟片時
    ，兩造都有在場，聲請人說相對人有盜拷，相對人否認，我
    當時覺得內容不同如何能盜拷，聲請人所庭呈之無文字這一
    片，相對人根本沒有」（原審訴字卷第56頁正、背面）。即
    被上訴人庭呈系爭光碟片之二片母帶，其中上載「patagoni
    ay glaciares」之內容，與上訴人持有光碟之內容，景點相
    似，但時間及人物都不相同；至於被上訴人庭呈另一片其上
    無文字之母帶，則與上訴人持有之光碟內容完全不同。則上
    訴人庭呈其持有之光碟片，被上訴人既曾自承外觀與當初所
    交付者相同，且盒內所附字條係其所為，其上記載「大冰川
    copy」，內容則與被上訴人所有一母帶內容之景點相似，但
    時間及人物都不相同，上訴人顯難自行拷貝、製作而成。應
    認上訴人庭呈其持有之光碟，即為被上訴人所交付之系爭紀
    錄片，而非上訴人私自拷貝片。
  (四)被上訴人復主張系爭紀錄片結果有18分鐘30秒已損害而不能
    播放，足見上訴人就系爭紀錄片已無法返還，伊得請求上訴
    人償還系爭紀錄片之價額588,496元云云。查上訴人否認毀
    損被上訴人交付之系爭紀錄片。證人蔡惠如另證稱：「有提
    到南極大冰川後面有十八分鐘沒有影像，是否記得？）有說
    過，但沒有影像的原因我不知道，後面十八分鐘是黑色的，
    有可能毀損，也有可能是沒有錄」、「（光碟片跟第一次看
    有無不同？）播放的時候都直接放，不會翻過來」（見原審
    訴字卷第227頁背面、第228頁）。則被上訴人就當初交付上
    訴人持有之系爭紀錄片外觀並無損害且後18分鐘無影像原因
    係上訴人所為一節，既不能舉證以實其說，被上訴人主張其
    交付之系爭紀錄片係遭上訴人毀損云云，自不足取。況被上
    訴人自承系爭紀錄片的二片母帶仍在被上訴人處，證人蔡惠
    如並證稱：「（由母帶拷貝成光碟是否需要專業設備？）不
    需要，一般電腦就可處理」（見原審卷第228頁背面）；則
    被上訴人當初製作系爭紀錄片之原件既未流失，被上訴人復
    未提出委由阿根庭專業廠商剪輯之費用證明，被上訴人主張
    上訴人須賠償製作系爭紀錄片的飛機票、住宿費、船資等相
    關費用588,496元云云，亦不足取。
  (五)再按「契約解除時，當事人雙方回復原狀之義務，除法律另
    有規定或契約另有訂定外，依左列之規定：六、應返還之物
    有毀損、滅失或因其他事由，致不能返還者，應償還其價額
    」、「第258條及第260條之規定，於當事人依法律之規定終
    止契約者準用之」，民法第259條第6款、第263條分別定有
    明文。查被上訴人基於居間及寄託契約將系爭紀錄片交予上
    訴人，並已終止兩造契約關係，自得請求上訴人返還當初所
    交付之系爭紀錄片（即上訴人庭呈其持有之光碟片）已如前
    述。又系爭紀錄片既為被上訴人由其拍攝之二片母帶委託他
    人剪輯而成，自有其獨特性而於市場上無法購得，故將來有
    返還不能之問題，被上訴人主張上訴人於返還不能時，應依
    上開規定償還其價額，亦屬有據。末按當事人已證明受有損
    害而不能證明其數額或證明顯有重大困難者，法院應審酌一
    切情況，依所得心證定其數額，民事訴訟法第222條第2項定
    有明文。查證人蔡惠如證稱：「（南極大冰川全長多久是否
    記得？）不記得，因為這部片一開撥我就知道這是業餘的，
    所以我不太在意他的長度，把它當當庭旅遊片播放給原被告
    看」、「（由母帶拷貝成光碟是否需要專業設備？）不需要
    ，一般電腦就可處理」、「（被告提供的光碟是否是經過專
    業剪輯？）依我的經驗這非專業的」等語（見原審訴字卷第
    228頁正面、背面）。本院審酌上開證詞，認系爭紀錄片之
    母片既仍在被上訴人處，且系爭紀錄片之剪輯並非專業，而
    係業餘性質，一般電腦就可處理，上訴人將來若不能返還系
    爭紀錄片，被上訴人受有之損害，為再重新委託他人剪輯之
    費用等情，認上訴人將來若不能返還系爭紀錄片，應償還之
    價額以2萬元為適當，被上訴人請求不能返還時應償還之金
    額逾此範圍，於法無據，不應准許。
五、綜上所述，被上訴人依民法第767條、第259條第6款、第263
    條之規定，請求上訴人返還當初所交付之系爭紀錄片（即上
    訴人庭呈其持有之光碟），如不能返還，應償還其價額2萬
    元，洵屬有據，應予准許，逾此部分之請求，為無理由，應
    予駁回。被上訴人其餘依民法第565條、第589條、第591條
    、第216條、第259條第1款、第226條第1項等規定請求，因
    與上述勝訴部分所得請求者並無軒輊，本院自毋庸併予審究
    ，附此敘明。原審判命上訴人將南極大冰川」DVD紀錄片一
    片返還被上訴人，如不能返還時，應給付2萬元，駁回被上
    訴人其餘之請求，經核並無違誤，兩造各就其敗訴部分提起
    上訴、附帶上訴，指摘原判決不當，求予廢棄改判，為無理
    由，應駁回其上訴、附帶上訴。
六、本件事證已臻明確，至於未論述之爭點、兩造其餘之攻擊或
    防禦方法、未經援用之證據，經本院斟酌後，認為均不足以
    影響本判決之結果，自無一一詳予論駁之必要，併此敘明。
七、據上論結，本件上訴、附帶上訴均為無理由，依民事訴訟法
    第449條第1項、第78條，判決如主文。
中    華    民    國   100    年    1     月    28    日
                    民事第十八庭
                        審判長法  官  湯美玉
                              法  官  丁蓓蓓
                              法  官  李慈惠
正本係照原本作成。
不得上訴。
中    華    民    國   100    年    1     月    31    日
                              書記官  王敬端